【裁判字號】    96,醫訴,2
【裁判日期】    970131
【裁判案由】    過失致死
【裁判全文】
臺灣板橋地方法院刑事判決               96年度醫訴字第2號
公  訴  人  臺灣板橋地方法院檢察署檢察官
被      告  乙○○
                      4樓
選任辯護人  郭憲文  律師
上列被告因過失致死案件，經檢察官提起公訴（九十五年度偵字
第一○三八九號），本院判決如下：
    主  文
乙○○從事業務之人，因業務上之過失致人於死，處有期徒刑壹
年貳月，減為有期徒刑柒月。
    事  實
一、乙○○明知自己未取得合格醫師資格，並非專業醫療人員，
    不得從事診斷、處方及病歷記載等醫療行為，竟仍基於擅自
    執行醫療業務之概括犯意，以將其他合格醫師執照影本塗改
    成自己資料，並換貼自己照片之方式偽造醫師職業執照，或
    於自己身分證背面職業欄上偽填「臺大醫師」之方式，謊稱
    為臺大醫師，進而持向臺北縣三重市○○路○段八四號「重
    生診所」老闆張詠涵行使以應徵看診醫師，致使不知情之張
    詠涵加以僱用，而自民國九十一年六月一日起至同年十月三
    十日止（九月間曾短暫離職），在臺北縣三重市○○路○段
    八四號之「重生診所」擔任醫師，連續為該診所之病患執行
    診察等醫療業務（乙○○涉嫌行使特種文書及違反醫師法部
    分，業據判處有期徒刑一年六月，緩刑五年確定），為從事
    醫療業務之人，適同年十月十一日病患陳國彰至該診所住院
    戒治毒癮，乙○○應注意病患之過往病史、身體狀況、藥物
    可能產生之副作用等一切情況，妥適使用藥物，且依當時之
    狀況並無不能注意之情事，竟未瞭解評估陳國彰之病史、亦
    未執行足夠及充分的身體理學檢查、精神狀態檢查，及必要
    時給予實驗室檢查乃至於心電圖等檢查，即施以Tramadol替
    代療法，之後亦未追蹤陳國彰之身體狀況或藥物反應，亦未
    確認病人每次所謂「在提」（台語）或「不舒服」是否確為
    「戒斷反應」，即逕予Ativane 及Diazepam等藥物注射，致
    陳國彰因藥物併合心冠狀動脈狹窄致心肺功能衰竭死亡。
二、案經臺灣板橋地方法院檢察署檢察官主動簽分簽辦暨陳國彰
    之兄丙○○告訴後偵查起訴。
    理  由
壹、程序方面：
(一)、按被告以外之人於審判外之言詞或書面陳述，除法律有規定
    者外，不得作為證據。次按被告以外之人於偵查中向檢察官
    所為之陳述，除顯有不可信之情況者外，得為證據；被告以
    外之人於審判外之陳述，雖不符前四條之規定，而經當事人
    於審判程序同意作為證據，法院審酌該言詞陳述或書面陳述
    作成時之情況，認為適當者，亦得為證據。當事人、代理人
    或辯護人於法院調查證據時，知有第一百五十九條第一項不
    得為證據之情形，而未於言詞辯論終結前聲明異議者，視為
    有前項之同意，此為刑事訴訟法第一百五十九條第一項、第
    一百五十九條之一第二項、第一百五十九條之五所明定。檢
    察官、被告、辯護人對戊○○之警詢、偵查中之證述同意作
    為證據，且無證據能力過低之情形，認有證據能力。
(二)、刑事訴訟法第二百零六條第一項規定「法院或檢察官得囑託
    醫院、學校或其他相當之機關、團體為鑑定，或審查他人之
    鑑定，並準用第二百零三條至第二百零六條之一之規定；其
    須以言詞報告或說明時，得命實施鑑定或審查之人為之。」
    下列所引用之法醫研究所鑑定書、行政院醫事審議委員會鑑
    定書為檢察官囑託法務部法醫研究中心、行政院衛生署所為
    之鑑定報告，依上開規定有證據能力。
貳、實體方面
一、被告乙○○辯稱伊並未擔任「重生診所」之醫生，對陳國彰
    並無指示用藥或藥物注射等醫療行為，只有參與管理病人工
    作，張詠涵才是實際執行之人，陳慈玟與張詠涵二人串通好
    陷害伊云云。辯護人為被告辯稱：被告並無對陳國彰為診療
    行為，實際執行醫療職務的是張詠涵，趁被告通緝時將責任
    推卸至被告身上；退步言之，倘若被告有罪，被告先前違犯
    醫師法、詐欺、偽造文書行為業經判決確定，本案過失致死
    與前開案件有連續犯、牽連犯之裁判上一罪關係，應為免訴
    判決云云。經查：
(一)、陳國彰於「重生診所」接受戒毒治療中發生猝死，原因係戒
    毒治療中之藥物併合心冠動脈狹窄至心肺功能衰竭死亡，有
    法務部法醫研究所（九一）法醫所醫鑑字第一四九九號鑑定
    書、臺灣板橋地方法院檢察署檢察官相驗屍體證明書各一份
    在卷可按。又依據行政院衛生署醫事審議委員會鑑定結果：
    對於嗎啡毒品戒斷之治療使用Tramadol作為替代療法之藥物
    而言，仍應先對病人之病程及身體狀況有所明膫，該「重生
    診所」病歷過於簡略，與以制式化給藥記載，未涵括過去病
    史、身體狀況、及瞭解藥物之副作用事項，未詳細瞭解評估
    病史，亦未執行足夠及充分身體理學檢查、精神狀態檢查，
    及必要時給予實驗室檢查乃至於心電圖等檢查，即施以Tram
    adol替代療法，亦未追蹤其身體狀況及藥物反應，亦未確認
    病人所謂「在提」或「不舒服」是否為戒斷反應，即逕予At
    ivan及Diazepam藥物注射，則有疏失等語。觀諸「重生診所
    」之病歷，紀錄過於簡略，無法得知病人之主訴、現在病史
    、過去病史、家族史、個人史、理學、神經學檢查、實驗室
    檢查、影像學檢查等資料，病歷中僅有數次表示病人「在提
    」及制式化用藥紀錄，故未對病人之病程及身體狀況有所瞭
    解，確有業務上過失無誤。
(二)、又被告辯稱僅在「重生診所」幫忙管理病人，並未有任何醫
    療行為，張詠涵是幕後老闆亦是實際執行職務之人云云。惟
    查，陳慈玟即「重生診所」之護士於本院審理中結證稱：伊
    於九十年十月間起任職至九十一年十月間，「重生診所」之
    掛牌醫生是張殿魁，之後看診醫師是黃士銘、被告、丁○○
    、王恭良，被告是在九十一年暑假任職，病人不喜歡丁○○
    醫師，所以換回被告，王恭良是比被告晚來診所，沒看過他
    ，但是有他的印章及執照影本在診所內，被告在診所擔任醫
    師職務，看診、巡視病房，病人有戒毒症狀時，被告會指示
    用藥，包括服用藥物也有施打藥劑，被告會看過病人後，再
    告訴伊要打什麼針吃什麼藥，伊會在病歷上蓋章，因為章是
    事先刻好的，陳國彰在九十一年十月十一日進入重生診所時
    ，係由伊接待，之後交給小夜班護士，之後有無醫師看過病
    人伊不知道，嗣後有接到護士戊○○打來電話，要伊趕緊回
    診所幫忙，因為病人死掉了，有問戊○○有無通知醫師，伊
    叫戊○○通知被告，因為十月份出事時只有被告一位醫師，
    被告有來診所時就會去巡病房工作時伊會填載紀錄，會給醫
    師看，醫師如果在，會直接指示要用何種藥，如果醫師不在
    ，會打電話問醫師。如果找不到醫師就會找張詠涵，張詠涵
    問過之後會再打電話告訴伊等語，核與其於偵查中證述大致
    相符。戊○○亦為「重生診所」護士於偵查中結證稱，到案
    發那一天都在「重生診所」任職，之前都是兼職，伊係在其
    他診所擔任掛號小姐，如果有需要，張小姐會叫她去幫忙，
    大概在出事前一個月，被告叫伊去作正職，是被告幫伊面試
    ，伊在「重生診所」是負責拿藥給病人，藥物事前一班護士
    或醫生配好的，點滴也是配好，伊只要直接拿給病人或接上
    點滴即可，之後沒有看過被告，只有在出事那一天伊先打電
    話給陳慈玟，陳慈玟叫伊聯絡被告，伊有打手機，被告就教
    伊如何對患者急救，叫伊拿氧氣筒去接患者的鼻子，並作Ｃ
    ＰＲ等語。足見陳慈玟證稱當時由被告擔任「重生診所」之
    醫師之言屬實，否則住院病人身體一有異狀，為何立刻聯絡
    被告，且由被告指示如何急救，再者，證人陳慈玟、戊○○
    與被告間並無仇怨，何須甘冒偽證罪誣攀被告。又被告坦承
    受雇「重生診所」擔任管理工作及幫助病人不要噪動云云，
    然到庭證人均稱呼被告為「曹醫生」，倘若張詠涵目的在僱
    用管理者，何須聘僱自稱具「醫師」資格之被告，況且「重
    生診所」係戒毒診所，主要業務並非門診業務，而是毒癮患
    者之戒斷診療，是對住院病人之指示用藥即為本件之醫療行
    為。次者，被告通緝後到案時，為警查獲「重生診所」九十
    一年七月十八日、七月十九日之日報表、現金傳票估價單、
    電信費收據等資料，足見被告所辯要無可信。
(三)、甲○於本院審理中結證稱：被告並未在「重生診所」看診，
    當初在偵查中可能是伊記錯了云云。惟甲○於審理中亦證稱
    張詠涵有說醫院營運、診所收入及病人狀況要向被告報告，
    被告會指示護士量血壓、巡視病房，也有指示對病人用藥，
    就是點滴，但是比較少，被告沒有在診間看診，但巡房時會
    問病人況為何等語，足徵被告確有對住院病人從事指示用藥
    工作。比對甲○於九十三年十二月十三日偵查中證詞：九十
    一年六月份張詠涵說被告會來，診所由被告來負責，會來看
    看病人狀況，住院病人如果有狀況要告訴被告，他會指示護
    士給病人量血壓，請護士有問題告訴被告，被告不會很常來
    醫院，很少遇到他，有問伊運運作狀況，會問病人狀況，九
    十一年七月、八月醫師較少，張詠涵說被告是負責醫生，就
    把錢直接交給被告，之後被告有一段時間沒有到診所，張詠
    涵於九十一年六、七月有說以後歸被告管，被告叫伊好好作
    ，會幫他們加福利等語。經詢問甲○為何先後證詞不符，甲
    ○竟稱於九十六年十二月六日本院審理程序中之記憶較為清
    晰，偵查程序時是伊記錯云云，實與常情相違。甲○先後證
    詞反覆，未能述明證述內容何以改變，其於審理中證詞顯非
    實在，不足以對被告有利之認定。
(四)、辯護人主張被告先前因未取得合法醫師執照，竟偽造文書後
    ，執行醫師職務，詐欺取財等犯行，經本院以九十三年度易
    緝字第一九三號判決處有期徒刑一年六月，緩刑五年，經臺
    灣高等法院以九十四年度醫上訴字第三號判決駁回上訴確定
    ，認為上開確定判決與本案有牽連犯之一罪關係云云，然查
    ，按犯一罪而其方法或結果之行為犯他罪者，學說上稱為牽
    連犯，係指行為者意念中祇欲犯某罪，而其實施犯罪之方法
    ，或其實施犯罪之結果，觸犯行為人目的行為以外之其他罪
    名而言。是牽連犯須二以上犯罪行為有目的與方法或結果之
    密切關係者，始足構成，亦即必須以犯一罪之方法行為犯他
    罪，或以犯一罪之結果行為犯他罪，方有牽連關係可言。而
    數行為間，有無方法或結果行為之牽連關係存在，不得純以
    行為人主觀的犯意為準，應參酌行為時客觀的事實以為決定
    ，即數行為之間，其犯意應連貫外，如在客觀上認其方法或
    結果行為，與犯罪之目的行為，有不可分離之直接密切之關
    係，即為牽連犯。因而認定牽連犯與否，應在有無不可分離
    之直接密切關係以為斷，自方法言，不外犯一罪普通所採必
    要方法之行為，自結果言，不外犯一罪普通所生之當然結果
    之行為，被告所犯詐欺、偽造文書、違反醫師法罪乃故意犯
    ，與本件過失致人於死罪之過失犯間，在客觀上並無目的與
    方法或結果之直接密切而不可分之牽連關係，並無裁判上一
    罪關係，辯護人有所誤認，附此敘明。
二、被告行為後，刑法業於九十四年二月二日經總統以華總一義
    字第０九四０００一四九０一號令修正公布，並於九十五年
    七月一日施行（下稱新刑法，修正前刑法下稱舊刑法），刑
    法施行法第一條之一亦於九十五年六月十四日經總統以華總
    一義字第０九五０００八五一八一號令公布施行，參酌最高
    法院九十五年五月二十三日刑事庭第八次會議決議，新刑法
    第二條第一項之規定，係規範行為後法律變更所生新舊法律
    比較適用之準據法，於新刑法施行後，應適用新刑法第二條
    第一項之規定，為「從舊從輕」之比較。另於比較時應就罪
    刑有關之共犯、未遂犯、想像競合犯、牽連犯、連續犯、結
    合犯，以及累犯加重、自首減輕暨其他法定加減原因（如身
    分加減）與加減比例等一切情形，本於統一性及整體性原則
    ，綜其全部罪刑之結果而為比較。而被告行為後，刑法施行
    法第一條之一規定：「中華民國九十四年一月七日刑法修正
    施行後，刑法分則編所定罰金之貨幣單位為新臺幣。九十四
    年一月七日刑法修正時，刑法分則編未修正之條文定有罰金
    者，自九十四年一月七日刑法修正施行後，就其所定數額提
    高為三十倍。但七十二年六月二十六日至九十四年一月七日
    新增或修正之條文，就其所定數額提高為三倍。」另刑法第
    三十三條第五款亦由「罰金：一元以上。」修正為「罰金：
    新臺幣一千元以上，以百元計算之。」是刑法第二百七十六
    條第二項有關罰金刑處罰之規定已有修正；經比較新舊法結
    果，以被告行為時之舊法較為有利於被告。因之，經綜其全
    部罪刑之結果而為比較，以舊刑法有利於被告，應一體適用
    舊刑法之規定，合先敘明。
三、被告乙○○雖未領有合格醫師執照，然為從事醫療業務之人
    ，其未留意陳國彰過去病史、未作相關身體檢查、亦未注意
    藥物副作用，竟自使用Tramadol替代療法，復未追蹤其身體
    狀況及藥物反應，亦未確認病人所謂「在提」或「不舒服」
    是否為戒斷反應，即逕予Ativan及Diazepam藥物注射，顯有
    疏失，致被害人陳國彰死亡，核其所為，係犯刑法第二百七
    十六條第二項之業務過失致死罪。爰審酌被告過失程度之輕
    重，所生危害、犯後否認犯行之態度，未與被害人家屬達成
    民事和解等一切情狀，量處如主文所示之刑，被告犯行在九
    十六年四月二十四日之前，且業務過失致死不在限制減刑之
    列，依中華民國九十六年罪犯減刑條例第二條第一項第三款
    之規定，減至二分之一。
據上論斷，應依刑事訴訟法第二百九十九條第一項前段，刑法第
二條第一項前段、刑法第二百七十六條第二項，刑法施行法第一
條之一，中華民國九十六年罪犯減刑條例第二條第一項第三款、
第七條，判決如主文。
本案經檢察官顏妃琇到庭執行職務。
中    華    民    國    97    年    1     月    31    日
                  刑事第八庭審判長法  官  潘翠雪
                                  法  官  王士珮
                                  法  官  絲鈺雲
以上正本證明與原本無異
如不服本判決應於送達後10日內向本院提出上訴狀
                                  書記官  周玉茹
中    華    民    國    97    年    2     月    1     日
附錄本案論罪科刑法條全文：
刑法第二百七十六條
因過失致人於死者，處二年以下有期徒刑、拘役或二千元以下罰
金。
從事業務之人，因業務上之過失犯前項之罪者，處五年以下有期
徒刑或拘役，得併科三千元以下罰金。


司法院資訊處製作；財團法人民間司法改革基金會備份。
